臺灣高等法院刑事判決
110年度上訴字第1870號
上  訴  人  
即  被  告  DINH VAN HAI（中文姓名：訂文海）
選任辯護人  陳俊男律師(法扶律師)          
上列上訴人因強盜等案件，不服臺灣士林地方法院109年度訴字
第518號，中華民國110年4月21日第一審判決（起訴案號：臺灣
士林地方檢察署109年度偵字第12850號），提起上訴，本院判決
如下：
    主  文
原判決除關於傷害乙○○公訴不受理部分外，均撤銷。
甲○ ○ ○○     犯附表編號1至3所示之罪，各處該附表編號「本
院判決主文」欄所示之刑。應執行有期徒刑拾年捌月，並應於刑
之執行完畢或赦免後，驅逐出境。
    事  實
一、甲○ ○ ○○     （中文姓名：訂文海）為越南籍移工，因缺
    錢支用，竟意圖為自己不法之所有，先後為下列行為：
  ㈠基於攜帶兇器強盜之犯意，於民國109年7月24日凌晨0時57分
    許，在新北市○○區○○路0段000號OK超商汐止光明店內，持金
    屬材質、客觀上可供兇器使用之刀具1把，朝店員乙○○揮舞
    ，並大喊「搶劫」等語，以此脅迫手法，至使乙○○不能抗拒
    ，不得已將櫃臺收銀機打開，任由訂文海拿取其內現金新臺
    幣（下同）9900元得逞。嗣為阻止乙○○報警，另基於傷害之
    犯意，以上開刀具刺向乙○○右手掌，致乙○○受有右手掌3公
    分、4公分深度撕裂傷之傷害（此部分業據乙○○撤回告訴，
    經原審判決公訴不受理確定，不在本件審理範圍），隨即搭
    乘計程車逃離現場。
  ㈡基於攜帶兇器強盜及傷害之犯意，於同日凌晨1時45分許，在
    臺北市○○區○○○路00號全家便利商店內，趁店員丙○○背對櫃
    臺結帳區時，以上開刀具輕刺丙○○背部，致丙○○受有背部6
    公分×0.5公分擦傷之傷害，且持刀朝丙○○逼近，示意打開櫃
    臺收銀機，以此強暴手法，至使丙○○不能抗拒，不得已將櫃
    臺收銀機打開，任由訂文海拿取其內現金7600元，並喝令丙○○交出身上行動電話，丙○○不得已再將其所有之NOKIA廠牌
    行動電話1支交付予訂文海。過程中，上開刀具之刀柄脫落
    ，遺留店內（嗣為警查扣），訂文海乃持金屬刀刃逃離現場
    。
  ㈢基於攜帶兇器強盜及傷害之犯意，於同日凌晨3時46分許，在
    新北市○○區○○街00號佳瑪全家便利商店，持上開金屬刀刃（
    無刀柄）進入該店櫃臺內，先將店員丁○○猛力推倒，且於丁○○起身阻止訂文海打開櫃臺收銀機時，以上開金屬刀刃刺擊
    丁○○面部，致丁○○受有左前額8公分撕裂傷、左臉1公分撕裂
    傷、左上牙齦2公分撕裂傷之傷害，擬以此強暴手法至使丁○○不能抗拒，而強行搜括收銀機內之財物，幸因丁○○不顧安
    危，奮力保護收銀機，訂文海見狀放棄繼續逞凶，尚未取得
    財物，即搭乘計程車逃離現場而未遂。
二、案經乙○○、丁○○訴由新北市政府警察局汐止分局報請臺灣士
    林地方檢察署檢察官，及丙○○訴由臺北市政府警察局信義分
    局報請臺灣臺北地方檢察署呈請臺灣高等檢察署檢察長令轉
    臺灣士林地方檢察署檢察官偵查起訴。
    理  由
壹、程序方面：
一、審理範圍：
　　按對於判決之一部上訴者，其有關係之部分，視為亦已上訴
    ，刑事訴訟法第348條第2項定有明文。查事實欄一㈡、㈢被告
    傷害告訴人丙○○、丁○○部分，與強盜有想像競合犯之裁判上
    一罪關係（如下述），是被告就被訴強盜部分提起上訴，依
    上開規定，關於其傷害告訴人丙○○、丁○○部分，視為亦已上
    訴，同在本件審理範圍。至於事實欄一㈠被告以脅迫手段對
    告訴人乙○○強盜取財已得逞後，為阻止乙○○報警，另著手傷
    害乙○○，為獨立不同之2行為，應分論併罰。其傷害乙○○部
    分，業經原審判決公訴不受理，未據當事人上訴而已確定，
    自不在本件審理範圍。
二、證據能力：
　　本院認定犯罪事實所憑之供述證據，檢察官、被告及辯護人
    均同意作為本案證據（本院卷第137至141頁），經本院審酌
    各該陳述作成時之情況，認為適當，而其他非供述證據之取
    得程序，亦無違法或不當，因認均有證據能力。
貳、實體方面：
一、認定事實所憑之證據及理由：
　㈠上開事實，業據上訴人即被告訂文海於本院訊問、準備程序
    及審理時均坦承不諱(本院卷第61、137、235頁)，核與證人
    即告訴人乙○○（偵12850卷一第315至317頁、原審卷第261至
    270頁）、丙○○（偵12850卷一第317至319頁、原審卷第270
    至279頁）、丁○○之指訴情節(偵12850卷一第319至321頁、
    原審卷第279至284頁）均大致相合。且有證人即被告女友阮
    氏秋芳（偵12850卷一第145至147頁）、被告同寢室友阮文
    安（偵12850卷一第159至161頁）及案發當天被告所搭乘計
    程車司機黃智堯（偵12850卷一第35至37頁）、顏結添之證
    述（偵12850卷一第217至219頁）可參。並有刀柄1個扣案可
    證，及臺北市政府警察局信義分局扣押物品清單、扣案物照
    片（原審卷第141至143頁）、現場監視錄影畫面翻拍照片（
    偵12850卷一第77至85頁、131至143頁、225至233頁）、新
    北市政府警察局汐止、樹林分局現場勘查初步報告及所附照
    片（偵12850卷一第91至100頁）、汐止分局現場勘查報告及
    所附現場圖、照片（偵12850卷二第51至72頁）、樹林分局
    現場勘查及採證照片（偵12850卷一第235至255頁）、告訴
    人丙○○、丁○○之診斷證明書（偵12850卷一第223、331頁）
    、原審勘驗現場監視錄影光碟之勘驗筆錄及所附畫面截圖（
    原審卷第157至162頁、173至194頁）附卷可稽。而警方在被
    告之居所，已查獲其犯案時所穿著之長褲、斜背之背包，有
    自願受搜索同意書、臺北市政府警察局信義分局搜索扣押筆
    錄、扣押物品目錄表、職務報告（偵12850卷一第191至205
    頁）、扣案物照片（偵12850卷一第86至89頁）可憑。又警
    方在OK超商汐止光明店內之右後門外框（編號A1）、右後門
    下框（編號A2）、右後座椅（編號A3）、右後門內側（編號
    A4）、上開查扣長褲(編號C2-1、C2-2)，採得血跡檢體送驗
    結果，檢出相同男性之DNA-STR型別，與被告之DNA-STR型別
    相同；且在上開查扣背包之外袋內面及內袋內面，採得血跡
    檢體送驗結果，檢出相符混合之DNA-STR型別，研判混有2人
    ，不排除為被告與告訴人丁○○DNA混合之結果等情，亦有勘
    察採證同意書、現場勘查紀錄表、證物清單、刑事案件證物
    採驗紀錄表、證物初步採驗報告表、採驗照片（偵12850卷
    二第73至81頁）、新北市政府警察局109 年8月26日新北警
    鑑字第1091646193號（偵12850卷二第45至50頁）、109年10
    月23日新北警鑑字第1092067576號鑑驗書（偵12850卷二第1
    05至108頁）在卷可證。綜上，足以擔保被告之自白與事實
    相符。
　㈡按強盜罪之強制行為，包括強暴、脅迫、藥劑、催眠術或他
    法，施用此等手段之程度，以客觀上足以壓抑被害人之意思
    自由，至使不能抗拒為已足。所謂「至使不能抗拒」，指其
    強制行為，就當時之具體事實予以客觀之判斷，足使被害人
    身體上或精神上達於不能或顯難抗拒之程度。所謂就當時之
    具體事實予以客觀之判斷，應以通常人之心理狀態為標準，
    綜合考量被害人（如年齡、性別、體能等）、行為人（如行
    為人體魄、人數、穿著與儀態、有無使用兇器、使用兇器種
    類等）以及行為情況（如犯行之時間、場所等）等各種具體
    事實之情況，倘行為人所施之強制行為依一般人在同一情況
    下，其意思自由因此受到壓抑，即應論以強盜罪。至於被害
    人實際上有無抗拒行為，與本罪成立不生影響（最高法院10
    5年度台上字第2714號判決意旨參照）。本案被告係於凌晨
    時分，利用人跡稀少、店內無其他顧客之機會，持金屬材質
    、客觀上可供兇器使用之刀具，以上述強暴或脅迫手段，先
    後對獨自值班之店員即告訴人乙○○、丙○○、丁○○犯案，依當
    時之環境條件等具體事實予以客觀判斷，足使一般人在同一
    情況下，其意思自由因此受到壓抑，而達於至使不能抗拒之
    程度，自屬強盜。縱事實欄一㈢部分，告訴人丁○○不顧安危
    ，奮力保護收銀機，致被告未能取得財物，依上開說明，仍
    無礙被告已著手實行強盜行為之認定，而屬強盜既、未遂之
    問題。另關於事實欄一㈡部分，被告從全家便利商店櫃臺收
    銀機內強盜取走之現金金額，告訴人丙○○於警詢時指稱約1
    萬多元，「但尚未清點完畢」等語(偵12850卷一第113頁)；
    於偵訊時稱「應該是」1萬多元等語（偵12850卷一第319頁
    ）；於原審審理時則稱其不確定金額、忘記事後清算是否為
    1萬元等語（原審卷第277頁）。而經全家便利商店實際清點
    結果，當時遭被告強盜取走之金額，應是7600元乙情，有本
    院公務電話查詢紀錄（本院卷第285頁）及和解證明書所載
    金額（本院卷第295頁）可憑，因認被告實行此部分強盜犯
    行，其從全家便利商店櫃臺收銀機內取走之現金金額，為76
    00元。
　㈢本案事證明確，被告犯行均堪認定。
二、論罪科刑及撤銷改判之理由：
  ㈠按刑法所謂兇器，其種類並無限制，凡客觀上足以對人之生
    命、身體、安全構成威脅，具有危險性者，均屬之。查被告
    持以犯案之刀具，為金屬材質，已實際造成告訴人受有上述
    傷勢，自屬兇器。又強盜罪非以傷害人之身體為當然之手段
    ，若具有傷害犯意且發生傷害之結果，自應另負傷害罪責。
    是核被告就事實欄一㈠所為，係犯刑法第330條第1項之攜帶
    兇器強盜罪（傷害部分不在本件審理範圍）；就事實欄一㈡
    所為，係犯刑法第330條第1項之攜帶兇器強盜罪、刑法第27
    7條第1項之傷害罪；就事實欄一㈢所為，則係犯刑法第330條
    第2項、第1項之攜帶兇器強盜未遂罪、刑法第277條第1項之
    傷害罪。關於事實欄一㈡部分，被告於密集接近之時間內，
    在同一地點，先後強盜告訴人丙○○所支配管領之收銀機現金
    、行動電話，其獨立性極為薄弱，依一般健全社會觀念，難
    以強行分離，為接續犯，此部分僅論以一罪。又此部分被告
    所強取收銀機現金金額為7600元，已見前述，公訴人認係1
    萬元，就逾7600元部分並無證據足以證明，原應為無罪之判
    決，惟如成立犯罪，與上開強盜部分亦屬一罪之關係，爰不
    另為無罪之諭知。關於事實欄一㈢部分，被告已著手於攜帶
    兇器強盜行為之實行，惟未發生取得財物之犯罪結果，為未
    遂犯，惡性較既遂犯為輕，依刑法第25條第2項規定減輕其
    刑。關於事實欄一㈡、㈢部分，被告各本於同一犯罪目的，持
    刀傷害告訴人丙○○、丁○○，而犯攜帶兇器強盜既遂或未遂、
    傷害2罪，行為間有局部重疊關係，為避免過度評價，認均
    屬一行為觸犯2罪名之想像競合犯，爰依刑法第55條規定，
    各從一重以攜帶兇器強盜既遂或未遂罪處斷。起訴書認均應
    分論併罰，容有誤會。上開傷害告訴人丙○○、丁○○部分，固
    據撤回告訴，有刑事撤回告訴狀可證（原審卷第451至453頁
    ），然其與強盜既遂或未遂罪既屬想像競合犯之裁判上一罪
    關係，爰不另為公訴不受理之諭知。所犯上開3罪（強盜既
    遂2罪＋強盜未遂1罪），時間截然可分，地點分別在新北市
    汐止區、臺北市信義區、新北市樹林區，互隔相當之距離，
    被害人亦屬不同，應評價為各自獨立之不同行為，自應分論
    併罰。上訴意旨徒以被告之犯案動機同為籌措父親醫療費用
    、各罪相隔時間約數小時、犯罪類型相同、手段相似等由，
    主張被告所犯上開3罪，應合併論以接續犯一罪云云，難認
    可採。
　㈡刑法第59條所謂「犯罪之情狀顯可憫恕」，必於審酌一切犯
    罪情狀，在客觀上顯然足以引起一般同情，認為縱宣告法定
    最低刑度猶嫌過重者，始有其適用。申言之，應考量被告之
    犯罪情節是否輕微，並斟酌法定最低度刑是否過於嚴苛，整
    體判斷有無顯可憫恕之情事。本案被告不思守法，因缺錢支
    用，竟於凌晨時分，先後在不同地點之超商，持刀對店員乙○○、丙○○、丁○○實行上述3次強盜既遂或未遂之犯行，致其3
    人均受有傷害，嚴重破壞社會治安，對於告訴人生命、身體
    安全之危害亦屬不輕，難認犯罪情節輕微。即令上訴意旨所
    指被告為越南籍移工，年紀尚輕，離鄉背井來臺工作，父親
    在越南車禍受傷，案發後已與告訴人及超商和解並賠償損害
    等情不虛，仍應給予適當之制裁，不容輕縱。經審酌一切犯
    罪情狀，認被告所犯上開3罪，均可在法定刑度內妥適斟酌
    量刑，並無情輕法重，難謂客觀上有何顯然足以引起一般同
    情、縱予宣告法定最低刑度仍嫌過重之情事，自無刑法第59
    條之適用餘地。上訴意旨請求依刑法第59條規定酌減被告之
    刑，亦無可採。
　㈢原審論罪科刑，固非無見。惟查：⑴關於事實欄一㈡、㈢部分，
    被告於強盜過程中，雖致告訴人丙○○、丁○○受傷，惟其與攜
    帶兇器強盜既遂或未遂部分，有想像競合犯之裁判上一罪關
    係，故丙○○、丁○○撤回告訴，應不另為公訴不受理之諭知，
    已見前述。原判決就此部分，認被告應另負傷害罪責，而為
    公訴不受理之判決（見原判決第16頁），即有未合。⑵關於
    事實欄一㈡部分，被告於密集接近之時間內，在同一地點，
    先後強盜取得之收銀機現金、行動電話，均屬告訴人丙○○所
    支配管理之物，依一般社會健全觀念，難以強行分離，應係
    成立接續犯。即令收銀機之現金屬超商所有，而有重疊之監
    督管理關係，然被告犯罪之對象既僅針對丙○○1人、未對其
    他監督管理人同時實施強盜犯行，尚無成立一行為觸犯數罪
    名之想像競合犯之餘地。原判決認此部分，被告係成立想像
    競合犯（見原判決第13頁），難認允洽。又被告當時所強取
    收銀機現金金額為7600元，亦據本院論述如上，原判決認係
    1萬元，亦有不合。⑶被告提起第二審上訴後，已全部坦承事
    實欄一㈠、㈡、㈢所示犯行，且與OK超商汐止光明店、全家便
    利商店五分埔店均成立和解並賠償損害，有和解證明書（本
    院卷第255頁、295頁）、轉帳及電子郵件資料、本院公務電
    話查詢紀錄（本院卷第277至285頁）可憑，量刑基礎已生變
    動，且關於本案犯罪所得是否宣告沒收，亦應重新斟酌，原
    判決未及審酌上情，亦欠妥適。被告提起上訴，主張所犯上
    開3罪，應合併論以接續犯一罪，並請求依刑法第59條規定
    酌減其刑云云，均不足採，業經本院論駁如上，其上訴固無
    理由。惟原判決既有上揭未洽之處，除關於傷害乙○○公訴不
    受理部分（已判決確定），非在本院審理範圍外，其餘部分
    無可維持，均應由本院撤銷改判之。
　㈣爰審酌被告為越南籍移工，合法來臺工作，有移工查詢資料
    可稽（偵12850卷一第101頁），於工作期間不思遵守法律，
    因缺錢支用，竟於凌晨時分，先後在不同地點之超商，持刀
    對店員即告訴人乙○○、丙○○、丁○○實行強盜既遂或未遂犯行
    ，致告訴人受有上述傷勢，嚴重危害社會治安及告訴人生命
    、身體安全，不容輕縱；惟念其年紀尚輕，離鄉背井來臺工
    作，父親於案發前甫在越南車禍受傷住處，有醫療單據及其
    中譯本可參（原審卷第389至391頁），於原審審理期間即與
    告訴人乙○○、丙○○、丁○○成立和解（見原審卷第449至453頁
    ），嗣於提起第二審上訴後坦承全部犯行，並已與OK超商汐
    止光明店、全家便利商店五分埔店達成和解及賠償損害，犯
    罪後之態度尚佳；並考量其犯罪之動機、目的、手段、取得
    財物之價額（既遂部分），兼衡其教育程度、工作收入情形
    、家庭生活狀況（本院卷第236頁）等一切情狀，分別量處
    附表編號1至3「本院判決主文」欄所示之刑。並斟酌其所犯
    罪數、各罪之基本罪名相同、每次犯罪之手法及過程亦相似
    、前後犯罪相隔時間、被害人之人數、犯罪後之態度等，對
    於被告所犯數罪為整體非難評價，且考量法律目的、法律秩
    序理念及卹刑之刑事政策，酌定其應執行刑為有期徒刑10年
    8月。又被告為外國人，所犯為嚴重暴力犯罪，並受有期徒
    刑以上刑之宣告，為維護我國社會治安，爰依刑法第95條規
    定，併諭知被告於刑之執行完畢或赦免後，驅逐出境。
　㈤沒收部分：
　　⒈被告就事實欄一㈠、㈡強盜現金9900元、7600元部分，已與
      被害之超商達成和解並賠償損害（見本院卷第255頁、295
      頁）；就事實欄一㈡強盜行動電話1支部分，則與告訴人丙○○達成和解並賠償損害（原審卷第453頁），如仍諭知沒
      收犯罪所得，容有過苛之虞，爰依刑法第38條之2第2項規
      定，不予宣告沒收。另事實欄一㈢部分，因屬未遂，並無
      犯罪所得沒收之問題。
　　⒉被告持以犯案之刀具1把，僅扣得遺落在現場之刀柄部分，
      刀刃未據扣案，被告供稱該刀具為移工宿舍之水果刀，非
      其所有（原審卷第31頁），其犯案後已將刀刃丟棄於路邊
      垃圾桶等語（原審卷第351頁），所供與常情無悖，且查
      無證據足認屬違禁物，亦無證據堪認刀刃仍存在，徒留刀
      柄部分欠缺刑法上之重要性，爰不予宣告沒收。至於本案
      查獲被告時所扣得之行動電話1支（偵12850卷一第59至63
      頁），則無證據足認與本案有何關聯，亦不予宣告沒收，
      附此敘明。
據上論斷，應依刑事訴訟法第369條第1項前段、第364條、第299
第1項前段，刑法第330條第1項、第2項、第25條、第51條第5 款
、第95條，判決如主文。
本案經檢察官劉畊甫提起公訴，檢察官劉異海到庭執行職務。
中　　華　　民　　國　　110 　年　　8 　　月　　26　　日
              　　刑事第六庭    審判長法　官  劉方慈
                                      法　官  許曉微
                                      法　官  朱嘉川
以上正本證明與原本無異。
如不服本判決，應於收受送達後20日內向本院提出上訴書狀，其
未敘述上訴之理由者並得於提起上訴後20日內向本院補提理由書
（均須按他造當事人之人數附繕本）「切勿逕送上級法院」。
                                      書記官  尤朝松
中　　華　　民　　國　　110 　年　　8 　　月　　27　　日
附錄本案論罪科刑法條全文：
中華民國刑法第330條
犯強盜罪而有第321條第1項各款情形之一者，處7年以上有期徒
刑。
前項之未遂犯罰之。
中華民國刑法第321條第1項第3款：
三、攜帶兇器而犯之。

附表：
編號 犯罪事實 本院判決主文  1 事實欄一㈠ 甲○ ○ ○○     犯攜帶兇器強盜罪，處有期徒刑柒年。      2 事實欄一㈡ 甲○ ○ ○○     犯攜帶兇器強盜罪，處有期徒刑柒年貳月。  3 事實欄一㈢ 甲○ ○ ○○     犯攜帶兇器強盜未遂罪，處有期徒刑參年拾月。